【裁判字號】    97,審訴,3851
【裁判日期】    980114
【裁判案由】    常業重利
【裁判全文】
臺灣高雄地方法院刑事判決            97年度審訴字第3851號
公  訴  人  臺灣高雄地方法院檢察署檢察官
被      告  丙○○
選任辯護人  王朝震律師
被      告  乙○○
上列被告因常業重利案件，經檢察官提起公訴（97年度偵字第95
39號），被告於準備程序中就被訴事實為有罪之陳述，經本院告
知簡式審判程序之旨，並聽取被告與公訴人之意見後，本院合議
庭裁定由受命法官獨任進行簡式審判程序，判決如下：
    主  文
丙○○犯常業重利罪，處有期徒刑捌月，減為有期徒刑肆月，如
易科罰金，以銀元參佰元即新臺幣玖佰元折算壹日，扣案如附表
編號1 、編號3 之物均沒收；又犯重利罪，處有期徒刑參月，減
為有期徒刑壹月又拾伍日，如易科罰金，以新臺幣壹仟元折算壹
日，扣案如附表編號2 、編號3 之物均沒收；又犯重利罪，共伍
罪，各處有期徒刑參月，均減為有期徒刑壹月又拾伍日，如易科
罰金，均以新臺幣壹仟元折算壹日，扣案如附表編號3 之物均沒
收；又犯重利罪，共伍罪，各處有期徒刑參月，如易科罰金，均
以新臺幣壹仟元折算壹日，扣案如附表編號3 之物均沒收；又共
同犯重利罪，共陸罪，各處有期徒刑參月，如易科罰金，均以新
臺幣壹仟元折算壹日，扣案如附表編號3 之物均沒收；又犯重利
罪，共拾罪，各處有期徒刑參月，如易科罰金，均以新臺幣壹仟
元折算壹日，扣案如附表編號3 之物均沒收。應執行有期徒刑參
年，如易科罰金，以銀元參佰元即新臺幣玖佰元折算壹日，扣案
如附表編號1 、2 、3 之物均沒收。
乙○○共同犯重利罪，共陸罪，各處拘役參拾日，如易科罰金，
均以新臺幣壹仟元折算壹日，扣案如附表編號3 之物均沒收。應
執行拘役壹佰貳拾日，如易科罰金，以新臺幣壹仟元折算壹日，
扣案如附表編號3 之物均沒收。
    事實及理由
一、本件犯罪事實、證據，除乙○○受雇時間更正為「於96年7
    、8 月間」，並補充被告2 人於本院審理時之自白外，其餘
    均引用起訴書暨其附表所載（如附件）
二、新舊法比較（被告丙○○民國95年7月1日前之行為）
 (一) 按被告丙○○於94年底至95年6 月27日對張月英貸以金錢、
    收取顯不相當之重利後，94年2 月2 日修正公布之刑法部分
    條文業於95年7 月1 日施行（以下簡稱現行刑法，95年7 月
    1 日施行前之刑法簡稱修正前刑法）。依現行刑法第2 條第
    1 項規定：「行為後法律有變更者，適用行為時之法律。但
    行為後之法律有利於行為人者，適用最有利於行為人之法律
    。」。又本次修正涵蓋之範圍甚廣，故比較新舊法時，應就
    罪刑有關之共犯、牽連犯、連續犯、有無累犯加重、自首減
    輕暨其他法定加減原因與加減例等一切情形，綜其全部罪刑
    之結果而為比較。
 (二) 被告行為後，刑法第345 條常業重利罪之規定已經刪除，被
    告於94年底至95年6 月27日對張月英貸以金錢之行為，如依
    新法規定，均應按刑法第344 條之重利罪論處，並數罪併罰
    。惟依修正前之常業重利罪之規定，則就上述6 次重利犯行
    ，僅論以一常業重利罪。而常業重利罪之法定刑為「5 年以
    下有期徒刑，得併科3,000 元以下罰金」；重利罪之法定刑
    則為：「1 年以下有期徒刑、拘役或科或併科1,000 元以下
    罰金」，是若依修正後之規定，被告丙○○所犯多次重利罪
    將分論併罰，合併計算其法定最高本刑，已逾有期刑徒刑5
    年，較原常業重利罪之法定刑為重，因此自以修正前之規定
    ，有利於被告。
 (三) 修正前刑法第345 條併科罰金之最低數額，因其行為後刑法
    第33條第5 款之修正，而從原本規定之銀元1 元（依現行法
    規所定貨幣單位折算新臺幣條例，即新臺幣3 元）提高為新
    臺幣1,000 元，經比較新舊法之結果，自以修正前刑法較有
    利於被告，是應適用被告行為時之刑法。
 (四) 經綜合比較之結果，就被告丙○○本件被訴於95年7 月1 日
    前之犯行，應施用其行為時之刑法。
三、論罪
 (一) 被告丙○○部分：
  1.按刑法上所謂常業犯，指反覆以同種類行為為目的之社會活
    動之職業性犯罪而言，至於犯罪所得之多寡，是否恃此犯罪
    為唯一之謀生職業，則非所問，縱令兼有其他職業，仍無礙
    於該常業犯罪之成立；又常業犯祇須有藉資謀生賴以為業之
    意思，即足當之，僅被查獲一次，無礙於常業犯罪之成立（
    最高法院85年臺上字第510 號判例、91年度臺上字第7199號
    判決參照）。查被告丙○○自94年底起，即開始從事高利借
    貸業務，至95年6 月27日止，經營期間約半年，且有反覆放
    款之情，其以要求被害人簽立本票方式得到擔保，另以預扣
    利息、每日利息1000元之方式計算利息，顯見被告丙○○確
    有固定經營模式，工作亦具有反覆實施性，有藉此放款借貸
    獲取利潤，充為生活之資，並均賴以為常業無訛。是被告丙
    ○○於94年底至95年7 月1 日前所為，係犯修正前刑法第34
    5 條常業重利罪。
  2.被告丙○○於95年7 月11日以後對張月英放款1 次之行為，
    對黃筠如放款16次之行為，以及對朱國輝放款10次之行為，
    均係犯刑法第344 條重利罪。被告上開27次重利及前述常業
    重利犯行間，犯意各別，行為互殊，應予分論併罰。
  3.被告丙○○就96年7 、8 月間所為之6 次重利犯行，與被告
    乙○○有犯意之聯絡與行為之分擔，應論以共同正犯。
 (二) 被告乙○○部分：
    被告乙○○所為，係犯刑法第344 條重利罪。被告所為6 次
    犯行間，犯意各別，行為互殊，應予分論併罰。被告所為上
    開犯行，與被告丙○○有犯意之聯絡及行為之分擔，應論以
    共同正犯。
四、科刑
 (一) 爰審酌被告二人均值青壯，不思以正途取財，利用貸以金錢
    之機會，向急欲取得資金之經濟上弱勢之人收取高額利息，
    賺取暴利，壓榨被害人，其行為實不足採；被告丙○○前因
    違反肅清煙毒條例，經本院以86年度重訴字第11號判處有期
    徒刑3 年2 月、8 年，定應執行有期徒刑11年，於91年5 月
    28日假釋出監（不構成累犯），有臺灣高等法院被告前案紀
    錄表可資佐證，其竟不知更加守法，復於假釋期間為本件犯
    行；被告丙○○就該重利犯行處於主導地位，被告乙○○僅
    為聽令於被告丙○○之人；被告2 人於本院審理時均坦承犯
    行，態度尚可等一切情狀，分別量處如主文所示之刑。
 (二) 又被告等所為如附件附表編號1 、附表編號2 中95年11月6
    日、96年2 月14日、附表編號3 中96年1 月26日、96年3 月
    19 日 、96年4 月20日之犯行，犯罪時間均在96年4 月24日
    之前，所犯之罪核符中華民國九十六年罪犯減刑條例第2 條
    第1項 之規定，復無同條例第3 條規定之除外情事存在，合
    於減刑條件，皆應依同條例第2 條第1 項第3 款之規定，減
    其宣告刑2 分之1 ，並就各部分分別諭知易科罰金之折算標
    準。
 (三) 定應執行刑：
  1.被告乙○○部分：
    被告乙○○所犯各罪，應依刑法第51條第6 款規定定應執行
    刑，並諭知易科罰金之折算標準。
  2.被告丙○○部分：
    依刑法第51條定應執行刑時，仍有刑法第2 條第1 項之適用
    ，亦即裁判確定前犯數罪，其中一罪在新法施行前者，亦應
    為新舊法比較（最高法院95年5 月23日第8 次刑事庭會議決
    議參照）。經查：
  (1)本件被告丙○○於裁判確定前犯數罪，各有部分係於95年7
    月1 日之前後分別違犯，有如上述，依修正前刑法第51條規
    定：「數罪併罰，分別宣告其罪之刑，依左列各款定其應執
    行者：」其中第5 款規定：「宣告多數有期徒刑者，於各刑
    中之最長期以上，各刑合併之刑期以下，定其刑期。但不得
    逾20年。」修正後刑法第51條第5 款規定：「宣告多數有期
    徒刑者，於各刑中之最長期以上，各刑合併之刑期以下，定
    其刑期。但不得逾30年」，比較結果，修正後刑法並非較有
    利於受刑人，依刑法第2 條第1 項前段之規定，仍應依修正
    前刑法定其應執行之刑。
  (2)於94年1 月7 日刑法修正施行前犯併合處罰數罪中之一罪，
    且該數罪均符合第41條第1 項得易科罰金之規定者，適用90
    年1 月4 日修正之刑法第41條第2 項規定，此為刑法施行法
    第3 條之1 第3 項所明定。本件被告丙○○所犯之罪，各罪
    所處之刑均符合第41條第1 項得易科罰金之規定，則關於定
    應執行刑逾6 月後，得否易科罰金，應逕予適用修正前刑法
    第41條第2 項之規定。
  (3)依修正前刑法第41條第1 項前段，及廢止前罰金罰鍰提高標
    準條例第2 條前段規定，應以銀元100 元以上300 元以下折
    算1 日，經折算為新臺幣後，以新臺幣300 元以上900 元以
    下折算1 日，而依修正後刑法第41條第1 項前段規定，應以
    新臺幣1,000 元、2,000 元或3,000 元折算一日，經比較此
    易科罰金之折算標準，以行為時法即修正前刑法規定對被告
    較為有利，是應併依修正前刑法第41條第1 項前段及廢止前
    罰金罰鍰提高標準條例第2 條規定，定易科罰金之折算標準
    。
  (4)綜上所述，就被告丙○○所犯本件各罪，應依修正前刑法第
    51條第5 款之規定，定其應執行刑，並參諸前開條文，適用
    修正前刑法第41條第2 項規定，並依對被告有利之修正前刑
    法第41條第1 項前段、廢止前罰金罰鍰提高標準條例第2 條
    ，就所定之應執行刑諭知易科罰金之折算標準。
 (四) 沒收
  1.扣案如附表編號1 、2 所示之商業本票，均為被告丙○○於
    借款予張月英時要求張月英所簽發，編號1 部分為95年7 月
    1 日前所簽發，為被告丙○○犯常業重利罪所得之物；編號
    2 部分為95年7 月11日所簽發，為於95年7 月11日對張月英
    犯重利罪時所得，編號3 之帳冊為被告丙○○所有紀錄其放
    款狀況之物，係供犯罪所用，均應依法於其關聯項下分別沒
    收之。
  2.又共同正犯因相互間利用他人之行為，以遂行其犯意之實現
    ，本於責任共同原則，有關沒收部分，對於共犯間供犯罪所
    用之物，自均應為沒收之諭知，故就附表3 所示之帳冊4 本
    ，並對被告乙○○為沒收之諭知，附此敘明。
據上論斷，應依刑事訴訟法第273 條之1 第1 項、第284 條之1
、第299 條第1 項前段、第310 條之2 、第454 條第2 項，刑法
第2 條第1 項前段、第344 條、第28條、第41條第1 項前段、第
38條第1 項第2 款、第3 款、第51條第6 款、第9 款，修正前刑
法第345 條、第51條第5 款、第41條第1 項前段、第2 項，中華
民國九十六年罪犯減刑條例第2 條第1 項第3 款、第7 條、第9
條，刑法施行法第1 條之1 、第3 條之1 第3 項，廢止前罰金罰
鍰提高標準條例第2 條，判決如主文。
本案經檢察官王朝弘到庭執行職務。
中    華    民    國    98    年    1     月    14    日
                  刑事第七庭    法  官  蔡書瑜
得上訴以上正本證明與原本無異。
如不服本判決應於收受送達後10日內向本院提出上訴書狀，並應
敘述具體理由；如未敘述上訴理由者，應於上訴期間屆滿後20日
內向本院補提理由書（均須按他造當事人之人數附繕本）「切勿
逕送上級法院」。
中    華    民    國    98    年    1     月    15    日
                                書記官  周美
附錄：論罪法條
刑法第344條
乘他人急迫、輕率或無經驗貸以金錢或其他物品，而取得與原本
顯不相當之重利者，處1 年以下有期徒刑、拘役或科或併科1千
元以下罰金。
修正前刑法第345條
以犯前條之罪為常業者，處5 年以下有期徒刑，得併科3000元以
下罰金。
附表：
1.本票5張
  發票人均為張月英，發票日期、金額如下：
  95年2 月17日：3萬元
  95年5 月24日：5萬元
  95年6 月12日：6萬元
  95年6 月12日：5萬元
  95年6 月27日：6萬元
2.本票1張
  發票人為張月英，發票日期為95年7月11日，金額11萬元
3.帳冊4本
附件：
臺灣高雄地方法院檢察署檢察官起訴書
                                     97年度偵字第9539號
                                     97年度偵字第13396號
     被      告  丙○○  男  41歲（民國○○年○月○○日生）
                         住高雄縣鳳山市○○路106號
                         國民身份證統一編號：Ｚ000000000號
     選任辯護人  王朝震律師
     被      告  乙○○  男  32歲（民國○○年○○月○日生）
                         住高雄市前鎮區○○○○○路206號
                         國民身份證統一編號：Ｚ000000000號
 上列被告因重利案件，已經偵查終結，認應該提起公訴，茲將犯
 罪事實及證據並所犯法條分敘如下：
           犯罪事實
 一、丙○○基於重利之犯意，自民國94年底起，在自由時報高雄
     縣市廣告版面刊登「八大行業及任何職業皆可借貸，行動電
     話0000000000號」供不特定人聯絡借貸放款，乘他人急迫貸
     以金錢，其借款方式為每月月息25至65分不等，須先預扣利
     息，借款人須提供身份證等證件，並簽立借款額之本票以作
     擔保，並自96年7至8月起，以每月新台幣（下同）1萬5,000
     元代價，僱用有犯意聯絡之乙○○負責收款工作，渠2人即
     以此方式向借款人收取該與原本顯不相當之利息，自94年底
     至97年3月間止，有張月英、黃筠如、朱國輝於附表所示之
     時間、地點，透過上開方式，向丙○○借得如附表所示之金
     額，且以上開方式計算支付利息。嗣警於97年3月24日18時
     35分許，持臺灣高雄地方法院法官核發搜索票，在丙○○位
     在高雄縣鳳山市○○路106號辦公室實施搜索查獲，並扣得
     丙○○所有帳冊4本、商業本票6張等物，並依前開資料通知
     被害人到案說明始悉上情。
 二、案經高雄市政府警察局新興分局移送偵辦。
           證據並所犯法條
 一、證據清單及待證事實
     ┌──┬──────────┬──────────┐
     │編號│證據名稱            │待證事實            │
     ├──┼──────────┼──────────┤
     │1   │被告丙○○於本署偵查│全部犯罪事實        │
     │    │中之自白            │                    │
     ├──┼──────────┼──────────┤
     │2   │被告乙○○於警詢及本│全部犯罪事實        │
     │    │署偵查中之供述      │                    │
     ├──┼──────────┼──────────┤
     │3   │證人即被害人張月英於│附表一編號1 借款之事│
     │    │警詢之證述          │實                  │
     ├──┼──────────┼──────────┤
     │4   │證人即被害人黃筠如於│附表一編號2 借款之事│
     │    │警詢之證述          │實                  │
     ├──┼──────────┼──────────┤
     │5   │證人即被害人朱國輝於│附表一編號3 借款之事│
     │    │警詢之證述          │實                  │
     ├──┼──────────┼──────────┤
     │6   │帳冊4本扣案         │被告等從事放款之記錄│
     ├──┼──────────┼──────────┤
     │7   │本票6 張扣案        │被害人張月英借款簽立│
     │    │                    │本票以為擔保之事實  │
     ├──┼──────────┼──────────┤
     │8   │郵政國內匯款執據    │被害人黃筠如以匯款方│
     │    │                    │式支付被告丙○○利息│
     │    │                    │之事實              │
     └──┴──────────┴──────────┘
 二、核被告丙○○95年7月1日以前6次所為，係犯修正前法第345
     條之常業重利罪嫌；被告丙○○95年7月1日後之27次所為，
     被告乙○○96年7、8月間之6次所為，均係犯刑法第344條重
     利罪嫌。被告2人就96年7、8月間之6次犯行，有犯意聯絡及
     行為分擔，請依共同正犯論處。被告2 人於95年7月1日後之
     多次犯行，均犯意各別，行為互殊，請予分論併罰。至扣案
     之物，併請依法宣告沒收之。
 三、依刑事訴訟法第251條第1項提起公訴。
     此  致
 臺灣高雄地方法院
 中    華    民    國    97    年  8  月     11       日
                           檢  察  官  甲  ○  ○
 附表一：
    ┌──┬───┬──────┬────────┬───────┬───────┐
    │編號│被害人│借款時間    │借款地點        │借款金額（元）│實拿金額（元）│
    ├──┼───┼──────┼────────┼───────┼───────┤
    │1   │張月英│94年底      │高雄市新興區中山│30,000        │24,000        │
    │    │      │            │路與七賢路口尊龍│              │              │
    │    │      │            │飯店前          │              │              │
    │    │      ├──────┼────────┼───────┼───────┤
    │    │      │95年2月17日 │高雄市新興區民族│30,000        │24,000        │
    │    │      │            │路26號小南國酒店│              │              │
    │    │      │            │前              │              │              │
    │    │      ├──────┼────────┼───────┼───────┤
    │    │      │95年5月24日 │同上            │50,000        │40,000        │
    │    │      ├──────┼────────┼───────┼───────┤
    │    │      │95年6月12日 │同上            │50,000        │40,000        │
    │    │      ├──────┼────────┼───────┼───────┤
    │    │      │95年6月12日 │同上            │60,000        │不詳          │
    │    │      ├──────┼────────┼───────┼───────┤
    │    │      │95年6月27日 │同上            │60,000        │不詳          │
    │    │      ├──────┼────────┼───────┼───────┤
    │    │      │95年7月11日 │同上            │10,000        │不詳          │
    ├──┼───┼──────┼────────┼───────┼───────┤
    │2   │黃筠如│95年11月6日 │不詳            │30,000        │24,000        │
    │    │      ├──────┼────────┼───────┼───────┤
    │    │      │96年2月14日 │不詳            │20,000        │15,000        │
    │    │      ├──────┼────────┼───────┼───────┤
    │    │      │96年5月24日 │不詳            │20,000        │15,000        │
    │    │      ├──────┼────────┼───────┼───────┤
    │    │      │96年6月17日 │不詳            │20,000        │15,000        │
    │    │      ├──────┼────────┼───────┼───────┤
    │    │      │96年7月9日  │不詳            │20,000        │15,000        │
    │    │      ├──────┼────────┼───────┼───────┤
    │    │      │96年8月6日  │不詳            │20,000        │15,000        │
    │    │      ├──────┼────────┼───────┼───────┤
    │    │      │96年8月28日 │不詳            │20,000        │15,000        │
    │    │      ├──────┼────────┼───────┼───────┤
    │    │      │96年9月19日 │不詳            │20,000        │15,000        │
    │    │      ├──────┼────────┼───────┼───────┤
    │    │      │96年10月15日│不詳            │20,000        │15,000        │
    │    │      ├──────┼────────┼───────┼───────┤
    │    │      │96年11月6日 │不詳            │20,000        │15,000        │
    │    │      ├──────┼────────┼───────┼───────┤
    │    │      │96年11月24日│不詳            │20,000        │15,000        │
    │    │      ├──────┼────────┼───────┼───────┤
    │    │      │96年12月14日│不詳            │20,000        │15,000        │
    │    │      ├──────┼────────┼───────┼───────┤
    │    │      │97年1月7日  │不詳            │20,000        │15,000        │
    │    │      ├──────┼────────┼───────┼───────┤
    │    │      │97年1月31日 │不詳            │20,000        │15,000        │
    │    │      ├──────┼────────┼───────┼───────┤
    │    │      │97年2月25日 │不詳            │20,000        │15,000        │
    │    │      ├──────┼────────┼───────┼───────┤
    │    │      │97年3月20日 │不詳            │20,000        │15,000        │
    ├──┼───┼──────┼────────┼───────┼───────┤
    │3   │朱國輝│96年1月26日 │不詳            │10,000        │7,500         │
    │    │      ├──────┼────────┼───────┼───────┤
    │    │      │96年3月19日 │不詳            │10,000        │7,500         │
    │    │      ├──────┼────────┼───────┼───────┤
    │    │      │96年4月20日 │不詳            │10,000        │7,500         │
    │    │      ├──────┼────────┼───────┼───────┤
    │    │      │96年5月28日 │不詳            │10,000        │7,500         │
    │    │      ├──────┼────────┼───────┼───────┤
    │    │      │96年5月28日 │不詳            │10,000        │8,500         │
    │    │      ├──────┼────────┼───────┼───────┤
    │    │      │96年6月24日 │不詳            │20,000        │15,000        │
    │    │      ├──────┼────────┼───────┼───────┤
    │    │      │96年7月14日 │不詳            │10,000        │7,500         │
    │    │      ├──────┼────────┼───────┼───────┤
    │    │      │96年7月31日 │不詳            │20,000        │15,000        │
    │    │      ├──────┼────────┼───────┼───────┤
    │    │      │96年8月30日 │不詳            │10,000        │7,500         │
    │    │      ├──────┼────────┼───────┼───────┤
    │    │      │96年9月11日 │不詳            │30,000        │25,500        │
    └──┴───┴──────┴────────┴───────┴───────┘


司法院資訊處製作；財團法人民間司法改革基金會備份。
